---
title: "Análisis exploratorio de datos"
subtitle: 'Métodos de análisis no paramétricos'
author:
 name: Dr. José A. Gallardo.
 affiliation: Profesor adjunto de la Pontificia Universidad Católica de Valparaíso
 email: <jose.gallardo@pucv.cl>
date: "`r format(Sys.time(), '%B %d, %Y')`"
output:
  html_document:
    code_folding: hide
  word_document: default
  pdf_document: default
---
  
#### Objetivos de aprendizaje

Realizar un análisis exploratorio de datos con el **[software R](https://es.r4ds.hadley.nz/an%C3%A1lisis-exploratorio-de-datos-eda.html)**.
  
#### Conceptos importantes

**Variable cualitativa:** Variables que expresan cualidades o atributos de los individuos o el ambiente.
 
**Variable cuantitativa:** Variables que adoptan valores numéricos

**Variable nominal:**Variables que no tienen orden o jerarquía dentro de sus elementos.

**Variable ordinal:**Variables cuyos elementos se pueden ordenar en una jerarquía.

**Variable binaria:** Variables con dos estados o niveles.


#### Software.

Esta es la versión de R que se usó para crear esta guía.
```{r, echo=TRUE}
R.version.string
```

#### Librerías.
  
**{psych}** , **{readxl}**
  
#### Comandos y argumentos para observar el comportamiento de una variable.

1.- Resumen estadístico  
***summary()***

2.- Estructura de un objeto  
**str()**

3.- Tabla de distribución de frecuencia  
**table()**

4.- Gráfica x-y de puntos"p", lineas "l" o ambas "b".  
**plot()**

5.- Gráfica de cajas y bigotes.  
**boxplot()**

6.- Mediante una función de densidad empírica.  
**density()**

7.- Coeficiente de correlación.  
**cor()**

#### EJERCICIOS

Los ejercicios de esta guía se realizarán con un extracto del set de datos **GSI_DATASET.xlsx**. Este set de datos pertenece a un estudio de investigación que compara diferentes variables cualitativas y cuantitativas entre salmones diploides y triploides. Contiene 7 columnas denominadas: Fish_ID, Sex, Ploidy, Length_mm, Weight_g, Gonad_weight_g y GSI (Indice gonado somático).

Realice los ejercicios de forma colaborativa con uno o dos compañeros.

**Ejercicio 1.** Elabore un archivo Rmarkdown o file con extensión **.Rmd** en Rstudio o Rstudio.cloud y configurelo para exportar el resultado como un documento dinámico **pdf**. 

En el primier bloque de códigos o **chunk** configure los comandos de la siguiente manera *knitr::opts_chunk$set(echo = TRUE)* y cargue las librerías **psych**, **readxl**, **stats** y **graphics** usando la función library().

```{r setup, include=TRUE}
knitr::opts_chunk$set(echo = TRUE)
library(psych)
library(readxl)
library(stats)
library(graphics)
```

**Ejercicio 2.** Borre los bloques de códigos R que se generan automáticamente con cada archivo .Rmd y reemplacelos por 5 nuevos bloques de códigos con el botón verde **+C** que se encuentra en la parte superior del panel de códigos. Ejecute cada uno de los siguientes ejercicios en un bloque de códigos diferente.

**Ejercicio 3.** Importe el set de datos **GSI_DATASET** usando la función *read_excel()* de la librería *readxl*. Explore el set de datos usando las funciones *summary()* y *str()*.

```{r}

GSI <- read_excel("GSI_DATASET.xlsx")
summary(GSI)
str(GSI)

```

**Ejercicio 4.** Note que del ejercicio anterior algunas variables fueron erradamente codificadas como caracter o texto en ves de factor o numero. Antes de continuar con el EDA use la función **as.factor()** para correguir este error en la importación en las variables Fish_ID, Sex, Ploidy y la función **as.numeric()** para correguir este error en la importación en las variables Gonad_weight_g y GSI. Siga el siguiente ejemplo:

```{r}
# GSI$Fish_ID <- as.factor(GSI$Fish_ID)
```

```{r}
GSI$Fish_ID <- as.factor(GSI$Fish_ID)
GSI$Sex <- as.factor(GSI$Sex)
GSI$Ploidy <- as.factor(GSI$Ploidy)
GSI$Gonad_weight_g <- as.numeric(GSI$Fish_ID)
GSI$GSI <- as.numeric(GSI$Fish_ID)

```

Vuelva a ejecutar los comandos summary() y str() para comprobar que las variables están adecuadamente codificadas.

```{r}
summary(GSI)
str(GSI)
```



**Ejercicio 5.** A partir del set de datos GSI_DATASET elabore un histograma, una función de densidad y un boxplot de las variables cuantitativas continuas: *Weight_g*,*Length_mm*. Use las funciones hist(), plot(density() y boxplot(). 

**Luego responda las siguientes preguntas**
¿Tienen estas variables una distribución normal? ¿Por qué si, por qué no?
¿En cual observa valores atípicos?
¿Calcule la moda y la mediana de cada variable usando programación R?

```{r}
hist(GSI$Weight_g)
plot(density(GSI$Weight_g))
boxplot(GSI$Weight_g)

hist(GSI$Length_mm)
plot(density(GSI$Length_mm))
boxplot(GSI$Length_mm)

```

**Ejercicio 6.** Investigue si existe covariación (correlación) entre las variables: *Weight_g* v/s *Length_mm*. Use las funciones plot() y cor(). 


```{r, fig.cap="Correlacion entre Body weight y Body length", fig.height= 4, fig.width=7}

plot(x=GSI$Weight_g , y=GSI$Length_mm , col="red", pch=8,  xlab = "Body weight (g)", ylab = "Body length (mm)")

cor(x=GSI$Weight_g, y=GSI$Length_mm)
```

**Ejercicio 7.** Investigue si existe covariación (correlación) entre las variables: *Weight_g* v/s *GSI*. Use las funciones plot() y cor(). 

```{r, fig.cap="Correlación entre Body weight e Índice gonadosomatico (GSI)", fig.height= 4, fig.width=7}

plot(x=GSI$Weight_g, y=GSI$GSI, col="blue4", pch=19,  xlab = "Body weight (g)", ylab = "Gonadosomatic Index")

cor(x=GSI$Weight_g, y=GSI$GSI)

```
**Ejercicio 8.** Investigue si existe covariación (correlación) todas las variables cuantitativas. Use la función pairs.panels(), seleccione solo las columnas 4:7 con el siguiente argumento *[,4:7]*.

```{r}
# Gráfica de correlación de variables continuas
pairs.panels(GSI[,4:7], method = "pearson", hist.col = "red",  density = TRUE)
```

**Ejercicio 9.** Investigue si existe covariación de la variable *Weight_g* en función de la *Ploidy*. Use la función boxplot().

```{r, fig.cap="Variación del peso del cuerpo en función de la ploidía"}

boxplot(GSI$Weight_g ~ GSI$Ploidy, col=c(2,3), xlab = "Ploidy", ylab = "Body weight (g)")


```

**Ejercicio 9.** Investigue si existe interación entre las variables ploidia (*Ploidy*) y sexo (*Sex*) sobre la variable peso del cuerpo (*Weight_g*) Use la función interaction.plot.

```{r Interaction plot, fig.cap="Efecto de la interacción entre Ploidia y sexo sobre el IGS.", fig.height= 4, fig.width=7}

interaction.plot(GSI$Ploidy, GSI$Sex, GSI$GSI, ylab = "Indice gonadosomarito (GSI)", col = c(1,2), pch = c(8, 16), type = "b", trace.label = "SEXO", xlab = "") 

```

**Ejercicio 9.** Investigue cual de las dos variables ploidia (*Ploidy*) y sexo (*Sex*) tiene una mayor influencia sobre la variable peso del cuerpo (*Weight_g*) Use la función plot.design.

```{r Plot desing, fig.cap="Tamaño de los efectos de Ploidia y sexo sobre el IGS.", fig.height= 4, fig.width=7}

plot.design(GSI$Weight_g ~ GSI$Ploidy * GSI$Sex, mean, ylab = "Indice gonadosomarito (GSI)", col = c(4), xlab="", xaxt="n")
axis(1, 1:2, c("Ploidia", "Sexo"))

```
