---
title: "Ejemplo Análisis de Componentes Principales"
subtitle: 'Métodos de análisis no paramétricos'
author:
 name: Dr. José A. Gallardo.
 affiliation: Profesor adjunto de la Pontificia Universidad Católica de Valparaíso
 email: <jose.gallardo@pucv.cl>
date: "`r format(Sys.time(), '%B %d, %Y')`"
output:
  html_document:
    code_folding: hide
  word_document: default
  pdf_document: default
---

#### Objetivos de aprendizaje

Elaborar un análisis de componentes principales con un set de datos simulado usando el **software R**.
  
#### Conceptos importantes

**Análisis de componentes principales**  
Es una herramienta utilizada para realizar análisis exploratorio de datos multivariantes y para construir modelos predictivos.

Permite reducir la dimensionalidad y encontrar patrones en un set de datos mediante el calculo de los “componentes principales”.

Los componentes principales se ordenan por la cantidad de varianza original que describen [Wiki.](https://es.wikipedia.org/wiki/An%C3%A1lisis_de_componentes_principales).

#### Software.

Esta es la versión de R que se usó para crear esta guía.
```{r, echo=TRUE}
R.version.string
```

#### Librerías.
  
**{psych}**  
Procedures for Psychological, Psychometric, and Personality
Research

**{factoextra}**  
Extract and Visualize the Results of Multivariate Data Analyses.

#### Comandos para realizar los análisis.

**read_excel()**  
Importa datos a R desde archivos excel.

**select**
Selecciona variables desde un data.frame o una tibble.




#### EJERCICIOS

Realice los ejercicios de forma colaborativa con uno o dos compañeros.

Elabore un archivo Rmarkdown o file con extensión **.Rmd** en Rstudio o Rstudio.cloud y configurelo para exportar el resultado como un documento dinámico **pdf**. 

En el primer bloque de códigos o **chunk** configure los comandos de la siguiente manera *knitr::opts_chunk$set(echo = TRUE)* y habilite las librerías **stats**,  **readxl**, **dplyr**, **vegan**, **psych** usando la función library().

```{r setup, include=FALSE}
knitr::opts_chunk$set(echo = TRUE)
library(stats)
library(readxl)
library(dplyr)
library(psych)
library(factoextra)
library(ggplot2)
```

A partir del set de datos **bioenv.xlsx** disponibles en el libro  MULTIVARIATE ANALYSIS OF ECOLOGICAL DATA de los autores [Michael Greenacre and Raul Primicerio](https://www.fbbva.es/microsite/multivariate-statistics/) se realiza un ACP.

**Ejercicio 1.** Importar y explorar

a) Importe la hoja 1 set de datos **bioenv.xlsx** usando la función *read_excel()* de la librería *readxl*. No olvide usar el argumento *Sheet=1*. Explore el set de datos usando las funciones *summary()*. Compruebe que todas las variables numéricas están expresadas como número y que las variables Sitio y Sediment sean factores. Caso contrario realice los cambios correspondientes con las funciones **as.numeric()** y **as.factor()**.

```{r}
bioenv <- read_excel("bioenv.xlsx", sheet = 1)
summary(bioenv)
bioenv$Sitio <- as.factor(bioenv$Sitio)
bioenv$Sediment <- as.factor(bioenv$Sediment)
str(bioenv)
```

b) Elabore una gráfica de correlaciones de las variables Depth, Pollution y Temperature usando la función **pairs.panels()**.

```{r}
pairs.panels(bioenv[7:9])
```

c) Realice pruebas de normalidad con el método gráfico y con el test de Shapiro. 
```{r}
qqnorm(bioenv$Depth)
qqline(bioenv$Depth)
qqnorm(bioenv$Pollution)
qqline(bioenv$Pollution)
qqnorm(bioenv$Temperature)
qqline(bioenv$Temperature)

shapiro.test(bioenv$Depth)
shapiro.test(bioenv$Pollution)
shapiro.test(bioenv$Temperature)
```

**Ejercicio 2.** Análisis de Componentes Principales

a) Elabore un nuevo set de datos llamado **bioenv_new** solo con las variables Depth, Pollution y Temperature, utilice la columna Sitio para agregar el nombre de las filas.

```{r}
bioenv_new <- as.data.frame(bioenv[,7:9])
row.names(bioenv_new) <- bioenv$Sitio
head(bioenv_new)
```

b) Realice un análisis de componentes principales para el nuevo set de datos **bioenv_new** con la función **prcomp**, use el argumento *scale = TRUE* para estandarizar las variables de forma automática. 

```{r}

bioenvpca <- prcomp(bioenv_new, scale = TRUE)
bioenvpca
```

c) Obtenga la varianza explicada por cada CP con la función **get_eigenvalue** y grafique con la función **fviz_eig**.

```{r}
get_eigenvalue(bioenvpca)
fviz_eig(bioenvpca)

```

d) Elabore gráficas para representar la distribución de los sitios **fviz_pca_ind()**, de las variables **fviz_pca_var()** y gráficas Biplot de individuos y variables **fviz_pca_biplot()**

```{r}
fviz_pca_ind(bioenvpca, repel = TRUE) # evita que se solape el nombre de los sitios

```


```{r}
fviz_pca_var(bioenvpca)
```


```{r}
fviz_pca_biplot(bioenvpca, repel = TRUE)
```
