---
title: "Prueba 2"
author:
  name: Dr. José A. Gallardo.
  affiliation: Profesor adjunto de la Pontificia Universidad Católica de Valparaíso
  email: <jose.gallardo@pucv.cl>
date: "`r format(Sys.time(), '%B %d, %Y')`"
output:
  html_document:
    df_print: paged
  pdf_document: default
subtitle: Métodos de análisis no paramétricos
---

```{r setup, include=FALSE}
knitr::opts_chunk$set(echo = TRUE)
library(readxl)
```

**INSTRUCCIONES GENERALES**

1) Elabore un script R Markdown usando el programa Rstudio en su versión cloud y guárdelo en su directorio como: Prueba_2.Rmd

2) Resuelva los ejercicios propuestos en esta prueba en grupos de 2 o 3 alumnos.

3) Compile el código con el botón Knit y guardelo en formato pdf.

4) Envíe su prueba al siguiente correo antes del viernes 30 de abril a las 18:00 P <jose.gallardo@pucv.cl>

**DESARROLLO DE LA PRUEBA**

**Ejercicio 1.** Se ha reportado que la abundancia de especies de la macrofauna béntica en el mar báltico está correlacionada con la profundidad del agua, pero no del oxígeno disuelto [Gogina et al. 2010](https://www.io-warnemuende.de/tl_files/bio/ag-benthische-organismen/pdf/Gogina%20et%20al.-2009-Causal%20analysis.pdf). **5 puntos.**

A partir del set de datos contenidos en el archivo **abundancia.xlsx** demuestre si las siguientes hipótesis son verdaderas:

**Primera hipótesis:** *Hydrobia ulvaey* y profundidad de agua.

H0 : La abundancia de *Hydrobia ulvaey* y la profundidad del agua son mutuamente independientes.
H1 : La abundancia de *Hydrobia ulvaey* y la profundidad del agua no son mutuamente independientes.

**Segunda hipótesis:** *Hydrobia ulvaey* y oxígeno disuelto. 

H0 : La abundancia de *Hydrobia ulvaey* y el oxóigeno disuelto son mutuamente independientes.
H1 : La abundancia de *Hydrobia ulvaey* y el oxígeno disuelto no son mutuamente independientes. 

Incluya en su respuesta

a) Una clasificación de las variables profundidad, oxígeno y abundancia como cuantitativas discretas o cuantitativas contínuas. **1 punto.**

b) Un resumen de las variables abundancia, profundidad y oxígeno con la función summary(). **1 punto.**

```{r, echo=FALSE}
datos <- read_excel("abundancia.xlsx")
# summary(datos)
```

c) Dos gráficas de puntos para representar la asociación entre abundancia y profundidad, y entre abundancia y oxígeno disuelto con la función plot(). **1 punto.**

```{r, echo=FALSE}
# plot(datos$profundidad, datos$abundancia)
# plot(datos$oxigeno, datos$abundancia)
```


d) Dos test de correlación con la función cor.test(). **1 punto.**

```{r, , echo=FALSE}
# cor.test(datos$profundidad,datos$abundancia, method = "spearman", alternative = "two.sided")
# cor.test(datos$oxigeno,datos$abundancia, method = "spearman", alternative = "two.sided")
```

e) La interpretación de sus resultados haciendo mención al valor de correlación rho, a la hipótesis nula H0 y a la probabilidad de que la hipótesis sea verdadera o no. **1 punto.**

**Ejercicio 2.** Se desea investigar el efecto de la instalación de una reserva marina protegida sobre el tamaño (Tabla 1) y el contenido estomacal (Tabla 2) del bacalao Atlántico (*Gadus morhua*). **4 puntos.**

```{r, , echo=FALSE}
M <- as.table(rbind(c(7, 23), c(26, 4)))
dimnames(M) <- list(respuesta = c("Dentro de la reserva", "Fuera de la reserva"), tratamiento = c("Menor 5 Kg","Mayor o igual a 5 Kg"))

knitr::kable(M, caption = "Tabla 1. Relación entre el tamaño de peces colectados dentro y fuera de una reserva marina.")
```


```{r echo=FALSE}
N <- as.table(rbind(c(22, 8), c(2, 28)))
dimnames(N) <- list(respuesta = c("Dentro de la reserva", "Fuera de la reserva"), tratamiento = c("Con alimento","Sin alimento"))

knitr::kable(N, caption = "Tabla 2. Relación entre contenido de alimento en el estómado de peces colectados dentro y fuera de una reserva marina.")

```

a) Proponga las hipótesis nula y alternativa para este experimento. **1 punto.**

```{r, echo=FALSE}
# H0 : La reserva marina y el tamaño de los peces son independientes. 
# H1 : La reserva marina y el tamaño de los peces no son independientes.

# H0 : La reserva marina y el contenido estomacal de los peces son independientes. 
# H1 : La reserva marina y el contenido estomacal de los peces no son independientes.
```

b) Cree una matriz de 2x2 con los datos de cada uno de los experimentos. Incluya los nombres de filas y columnas. **1 punto.**

```{r, echo=FALSE}

M <- as.table(rbind(c(7, 23), c(26, 4)))
dimnames(M) <- list(respuesta = c("Dentro de la reserva", "Fuera de la reserva"), tratamiento = c("Menor 5 Kg","Mayor o igual a 5 Kg"))

N <- as.table(rbind(c(22, 8), c(2, 28)))
dimnames(N) <- list(respuesta = c("Dentro de la reserva", "Fuera de la reserva"), tratamiento = c("Con alimento","Sin alimento"))

```

c) Ponga a prueba sus hipótesis usando el test de chi cuadrado (**chisq.test()**) o el test exacto de fisher usando la función **fisher.test()** según corresponda. No olvide seleccionar en el argumento *alternative=""* que hipótesis evaluará *"two.sided"*, *"less"*, *"greater"*. **1 punto.**

```{r, echo=FALSE}

# Test de Chi-squared en R (chisq.test)
# test_1 <- chisq.test(M)
# 
# test_1 <- fisher.test(N, alternative = "two.sided")

```

d) Interprete sus resultados. **1 punto.**
